臺灣高等法院刑事判決　　　　　　　　99年度上易字第2522號
上　訴　人　臺灣臺北地方法院檢察署檢察官
被　　　告　千田謹悟
選任辯護人　王嘉斌律師（扶助律師）
上列上訴人因被告妨害名譽案件，不服臺灣臺北地方法院99年度
易字第1163號，中華民國99年9月29日第一審判決（起訴案號：
臺灣臺北地方法院檢察署99年度偵字第6971號），提起上訴，本
院判決如下：
    主  文
原判決關於千田謹悟部分撤銷。
千田謹悟公然侮辱人，處罰金新台幣參仟元，如易服勞役，以新
台幣壹仟元折算壹日。
    事  實
一、千田謹悟與陳鳳姬係夫妻關係，與黃飛蘭則係合夥關係，於
    98年8月29日晚間7時、8時許，在台北市○○○路○段38號凱
    薩飯店地下一樓多樂屋餐廳內，陳鳳姬與千田謹悟因投資糾
    紛與黃飛蘭發生口角爭執，陳鳳姬先公然以「幹你娘！你給
    我出來」、「幹你娘！我叫你你怎麼不出來」等語，公然辱
    罵黃飛蘭（陳鳳姬所涉公然侮辱犯行經原審判處罪刑，陳鳳
    姬提起上訴，嗣於本院撤回上訴）。嗣凱薩飯店的保全陳建
    宗至現場處理，請渠等至同上址不特定人得自由進出之商場
    管理室內，千田謹悟公然以日語「」（中譯：笨蛋、傻
    瓜）等語，辱罵黃飛蘭，足已貶損黃飛蘭之人格尊嚴及社會
    評價。
二、案經黃飛蘭訴由台灣台北地方法院檢察署檢察官偵查起訴。
    理  由
壹、證據能力部分：
（一）被告以外之人於審判外之言詞或書面陳述，除法律有規定
      者外，不得作為證據，刑事訴訟法第159條第1項定有明文
      。告訴人黃飛蘭所提其與證人陳建宗於審判外之對話光碟
      及譯文，屬被告以外之人於審判外之陳述，而證人陳建宗
      已於本院到庭證述，依上開法律規定，無證據能力。
（二）告訴人黃飛蘭於原審，及證人陳建宗於原審及本院之證述
      ，並非被告以外之人審判外之陳述，均有證據能力。
貳、實體部分：
一、訊據被告千田謹悟堅決否認有何公然侮辱犯行，辯稱：伊並
    沒有罵黃飛蘭云云。經查：
（一）證人黃飛蘭於原審審理中證稱：98年8月29日晚上7、8 時
      許，伊在凱薩飯店地下一樓多樂屋吃東西，陳鳳姬就罵伊
      「幹你娘，你給我出來」，伊不理她，結果陳鳳姬就進來
      拍桌子，罵「幹你娘，我叫你，你怎麼不出來」，後來陳
      鳳姬在店裡鬧得時候，不知道千田瑾悟為何知道就跑過來
      ，他有拉陳鳳姬出去，但是陳鳳姬不肯出去，凱薩飯店的
      保全陳先生說有什麼事情到管理室去講，這樣會影響生意
      ，結果我們在管理室裡面，千田瑾悟用日語罵伊「
      （混蛋）」云云（見原審卷第57頁背面）。於本院仍
      為相同指述（見本院卷第76頁）。證人即凱薩飯店管理員
      陳建宗於本院證稱：「（你所謂被告有講「」
      是在何場合、時間？）答：他是沒有講到完整的「
      」這段，他只有提到「」，前面兩個字而已。」
      、「（在何地方聽到？）答：在辦公室。在商場那邊我沒
      有聽到。」、「（在凱薩飯店地下一樓多樂屋用餐那天？
      ）答：是。」「（講「」，你說是在辦公室？
      ）答：對，在我們辦公室吵的時候。他們用餐糾紛時是罵
      三字經，那時我不在現場，因為在現場鬧，而我是現場的
      管理人員，我不能讓他們在現場鬧，我就請他們到辦公室
      ，在辦公室我有聽到被告說「」。」等語（見本院10
      0年5月19日審判筆錄第5、6頁）；雖證人陳建宗證述之內
      容與告訴人所指證被告出言內容稍有不同，乃二人對於日
      語熟諳程度之關係，惟依證人陳建宗上開證述，其於告訴
      人黃飛蘭在凱薩飯店地下一樓多樂屋用餐當天（按即98年
      8 月29日），確有聽到被告千田謹悟出言「」一語，
      爰以較有利於被告即證人陳建宗在場聽聞之內容為本案之
      認定。雖證人陳建宗於原審審理時曾證稱：伊是凱薩飯店
      商場管理人員，案發當天飯店大廳通知伊商場有客人被罵
      ，伊到現場時，警察已經到了，雙方在警察面前吵的很大
      聲，伊請告訴人、被告陳鳳姬、千田謹悟到商場辦公室內
      ，當時有兩位警察陪同，進來之後他們還是互吵，但伊沒
      有聽到千田瑾悟用日語罵「」這句話。這句話
      如果有講，伊會聽的懂等語（見原審卷第45至45頁背面）
      ；於本院則證稱：「他們來吵了好幾次，其實他的語助詞
      都會提到那兩個字，所以我不確定他是否講整段的部分，
      我所指的是他們在多樂屋餐廳用餐時被告千田謹悟有無講
      「」，包含三字經，我都沒有聽到，在辦公室
      我有聽到，但沒有聽到整段，是聽到「」，兩次其實
      都有聽到，至於他有無唸整段我不確定」等語（見本院10
      0年5月19日審判筆錄第8 頁），證人陳建宗已澄清其於原
      審所指的是在多樂屋餐廳用餐時被告千田謹悟有無講「
      」，包含三字經，其未聽到，但在辦公室其有聽
      到「」一語，依證人陳建宗之說明，證人所述業經其
      澄清，尚無礙於上開事實之認定。
（二）按刑法上之公然侮辱罪，所謂「公然」，祗須侮辱行為足
      使不特定人或多數人得以共見共聞，即行成立，不以實際
      上果已共見共聞為必要。所謂「侮辱」，係以使人難堪為
      目的，以言語、文字、圖畫或動作表示不屑、輕蔑或攻擊
      之意思，足以對於個人在社會上所保持之人格及地位，達
      貶損其評價之程度，即足當之；是否符合侮辱之判斷，應
      顧及行為人之年齡、教育程度、職業與被害人之關係及社
      會整體之價值觀等情狀。查，經本院詢問本案日語通譯劉
      志剛證稱：「『』是不好的，是「王八蛋」的
      意思，但『』並不一定代表不好，有小笨蛋、傻瓜之
      意，類似親密好朋友之間也會使用，看場合、語氣、對象
      等語（見本院100年5 月19日審判筆錄第9頁），「」
      」一語，在日語應用上既有「笨蛋、傻瓜」之意，在社會
      通念及口語意義上，係對他人人格泛稱之貶損辱詞，以及
      係對他人道德負面評價，足以令人感到難堪、不快，被告
      對告訴人陳述該等言詞，自足以減損告訴人之聲譽。又本
      件案發地點在凱薩飯店地下一樓管理室內，並據證人即商
      場管理員陳建宗於原審證稱該商場管理室係商場之辦公室
      ，管理人員、廠商及櫃位人員可以進入，營業時間並沒有
      鎖門；被告講『』時，在場的有伊、被告及原審同案
      被告陳鳳姬及告訴人等語（見原審卷第45頁背面至第46頁
      ；本院100年5月19日審理筆錄第7 頁），足認被告在商場
      辦公室所為上開侮辱言詞時，為不特定多數人所可共見共
      聞，所為亦符合「公然」之要件甚明。被告辯護人雖為被
      告辯護意旨稱：證人陳建宗所證被告是嘴巴碎碎念，但不
      知道在罵誰，縱使認被告當天有講兩字，也不是在罵黃飛
      蘭，非基於侮辱告訴人之意而為云云，惟案發時告訴人與
      被告及其妻雙方已生有爭執，告訴人與被告既係在爭吵中
      ，自非出於友好善意，且足以減損告訴人之社會評價，尚
      難謂被告主觀無公然侮辱他人之犯意，是此部分之辯護意
      旨，尚難憑採。
（三）至證人即到場處理之員警陳嘉霖雖於原審證稱：案發當日
      有民眾報案說那邊有糾紛有吵架，伊到場時看到被告陳鳳
      姬、千田謹悟與告訴人有口角，是在地下一樓的壹個餐廳
      內。當時在公眾場所，他們吵架，有很多人在旁邊看，於
      是伊請他們到飯店的壹個小房間，讓他們自己去談，在小
      房間內，千田謹悟說話當中會摻雜日文，但伊並不知道他
      說話的意思，伊沒有印象千田謹悟有說「」，
      因為伊聽不懂就沒有特別去注意等語（見原審卷92至94頁
      ），證人陳嘉霖是因不知道被告用日文言語之內容，而無
      法確認千田謹悟有無辱罵上開日語。另證人游理繪偵查中
      曾證稱：「（當天千田謹悟也在多樂屋餐廳？）他沒有在
      裡面他也在外面。陳鳳姬後來就走到靠近黃飛蘭坐的位置
      ，陳鳳姬就對黃飛蘭說「幹你娘！我叫你你怎麼不出來」
      連罵二次，黃飛蘭沒有理陳鳳姬，後來千田先生就拉陳鳳
      姬出去」、「（當天千田謹悟有罵黃飛蘭什麼或與黃飛蘭
      發生爭執？）當時我並沒有見到千田謹悟有罵黃飛蘭什麼
      ，後來是他們一起到商場的辦公室」、「（當天千田謹悟
      有以任何言語辱罵黃飛蘭？）在我店門口我沒有聽到千田
      有辱罵黃飛蘭」等語（見6971號偵查卷第5 頁）；由證人
      游理繪上開證述觀之，在其店門口其沒有聽到千田有辱罵
      之情事，但本案部分係於其後告訴人等人至管理室（即證
      人游理繪所稱商場辦公室）時發生，而於管理室發生之情
      節，證人陳建宗業已證述如上所述，證人陳嘉霖、游理繪
      所證，尚難援引為有利於被告之認定，併此說明。
（四）本件被告犯行事證明確，應予論科。
二、核被告千田謹悟所為，係犯刑法第309條第1項之公然侮辱罪
    。
三、原審認被告未構成犯罪，尚有未洽。爰審酌被告與告訴人因
    有投資爭執，而為本件犯行，被告前未有前科，素行尚稱良
    好，本案發生之情節，及被告智識、犯後態度等一切情狀，
    量處如主文第二項所示之刑，並諭知易服勞役之折算標準。
據上論斷，應依刑事訴訟法第369條第1項前段、第364條、第299
條第1項前段，刑法第309條第1項、第42條第3項前段，刑法施行
法第1條之1，判決如主文。
本案經檢察官壽勤偉到庭執行職務。
中    華    民    國   100    年    6     月    2     日
                  刑事第六庭  審判長 法  官  邱同印
                                     法  官  何信慶
                                     法  官  吳淑惠
以上正本證明與原本無異。
不得上訴。
                                     書記官  陳雅加
中    華    民    國   100    年    6     月    9     日
附錄：本案論罪科刑法條全文
中華民國刑法第309條
（公然侮辱罪）
公然侮辱人者，處拘役或3百元以下罰金。
以強暴犯前項之罪者，處1年以下有期徒刑、拘役或5百元以下罰
金。